【裁判字號】    99,易,210
【裁判日期】    991011
【裁判案由】    過失致死
【裁判全文】
臺灣新竹地方法院刑事判決               99年度易字第210號
公  訴  人  臺灣新竹地方法院檢察署檢察官
被      告  乙○○
選任辯護人  許恒輔律師
上列被告因過失致死案件，經檢察官提起公訴（98年度調偵字第
211 號），本院判決如下：
    主  文
乙○○因過失致人於死，處有期徒刑參月，如易科罰金，以新臺
幣壹仟元折算壹日。
    事  實
一、乙○○於民國88、89年間，購買位在新竹縣竹東鎮○○街12
    0 巷9 號3 樓之4 房屋（室內係樓中樓格局）而為所有權人
    ，該房屋之瓦斯熱水器屬自然排氣式，原安裝在屬於室外之
    陽台上（但緊鄰屋內2 樓其中1 間房間之窗戶），通風情況
    原屬良好，惟乙○○於93年3 月間，為增加該屋之曬衣空間
    ，遂由其妻羅樂翎僱請傅福生在該屋陽台加裝採光罩，使原
    屬室外空間之陽台與室內空間相結合而為室內空間之一部分
    ，致原設於室外陽台之瓦斯熱水器形同裝設在房屋內，致使
    通風情況原屬良好之瓦斯熱水器，已因風力之切面、對流受
    到限制而使通風情況有所侷限，倘使用者又未將窗戶開啟，
    勢將如同在密閉空間使用瓦斯熱水器，極易因熱水器燃燒瓦
    斯產生一氧化碳充斥房屋內無法排出，致待在房屋內之人因
    在不自覺中吸入過量之一氧化碳，又因一氧化碳與人體內之
    血紅素相結合，血液無法正常攜帶氧氣，引發一氧化碳中毒
    之情形；嗣於97年3 月下旬，丙○○、曾鈞嶽（起訴書誤載
    為曾群越，應予更正）、廖啟宏3 人合租上開房屋，並於97
    年3 月30日以丙○○之名義與乙○○簽訂租賃契約且搬進該
    屋。乙○○為該屋之所有權人及出租人，本已負有提供合於
    安全之住居設備、環境之義務，且因先前將室外瓦斯熱水器
    變更為室內瓦斯熱水器之危險行為，更負有防止房客及其家
    屬或房客允准入內之人因熱水器燃燒不完全產生一氧化碳，
    致使一氧化碳充斥房屋內而發生一氧化碳中毒之注意義務，
    亦應注意熱水器原已不宜裝於室內，然其既已因變更室內隔
    局而裝設於室內，應改裝電熱水器或加設排氣管，將熱水器
    所產生之廢氣經由排氣管直接導出戶外，以避免一氧化碳聚
    於屋內而無法外散，且改裝電熱水器或加裝排氣管屬輕易之
    舉，依當時情形亦無不能注意之情事，然竟疏未注意及此，
    復未於丙○○等人承租該屋時口頭告知或張貼書面公告使用
    熱水器時應打開陽台全部窗戶。適丙○○之同學王偉人與王
    偉人之女友陳莉貞因台北租約到期且王偉人應徵新竹地區工
    作經公司通知應於97年4 月上旬到職，王偉人遂於97年3 月
    30日向丙○○表示暫住上開房屋，經丙○○同意後騰出屋內
    2 樓其中1 間房間（窗戶緊鄰陽台熱水器）供王偉人暫住。
    同年4 月1 日下午1 時至2 時14分許間，王偉人、陳莉貞整
    理房間後陸續在上開處所之2 樓浴室內使用熱水器洗澡，因
    瓦斯燃燒產生之一氧化碳在屬密閉之室內無法順利排出室外
    且熱水器緊鄰王偉人、陳莉貞洗澡所在房間之窗戶旁，而王
    偉人、陳莉貞亦疏未將緊鄰陽台熱水器之房間窗戶關閉，致
    在房間、浴室之王偉人、陳莉貞因不自覺中吸入過量之一氧
    化碳，王偉人於同日下午2 時14分發現陳莉貞昏倒在浴室，
    乃以陳莉貞使用之0000000000號行動電話撥打119 求救，嗣
    救護人員抵達並通知丙○○返回租屋處協助開門後，發現王
    偉人、陳莉貞（未據告訴）已倒臥地板，經送醫急救，王偉
    人仍因一氧化碳中毒窒息，於同日下午5 時許急救無效死亡
    。
二、案經新竹縣政府警察局竹東分局報請臺灣新竹地方法院檢察
    署檢察官相驗暨王偉人之父甲○○訴請臺灣新竹地方法院檢
    察署檢察官偵查起訴。
    理  由
壹、程序部分：
    按被告以外之人於審判外之言詞或書面陳述，除法律有規定
    者外，不得作為證據；被告以外之人於審判外之陳述，雖不
    符合同法第159 條之1 至第159 條之4 之規定，但經當事人
    於審判程序同意作為證據，法院審酌該言詞陳述或書面陳述
    作成時之情況，認為適當者，亦得為證據。當事人、代理人
    或辯護人於法院調查證據時，知有第159 條第1 項不得為證
    據之情形，而未於言詞辯論終結前聲明異議者，視為有前項
    之同意，刑事訴訟法第159 條第1 項及第159 條之5 分別定
    有明文。本件被告及辯護人於本院準備程序及審理時均表示
    對於檢察官所提各項證據方法之證據能力並無意見，本院審
    酌上開各該證據均非非法取得之證據，並無證據力明顯過低
    之情形，復經本院於審判期日就上開證據進行調查、辯論，
    依法自有證據能力，合先敘明。
貳、實體部分：
一、訊據被告乙○○雖坦承於93年3 月間為增加其所有上開房屋
    之曬衣空間，遂由其妻羅樂翎僱請傅福生在該屋陽台加裝採
    光罩，使原屬室外空間之陽台與室內空間相結合而為室內空
    間之一部分，本應改裝電熱水器或加設排氣管，將熱水器所
    產生之廢氣經由排氣管直接導出戶外，以避免一氧化碳聚於
    屋內而無法外散，嗣於97年3 月下旬，丙○○、曾鈞嶽、廖
    啟宏3 人合租上開房屋，並於97年3 月30日搬進該屋，被告
    復未於丙○○等人承租該屋時告知於使用熱水器時應打開陽
    台全部窗戶，王偉人於97年4 月1 日下午因一氧化碳中毒窒
    息死亡等事實，惟矢口否認有何過失致死犯行，並與辯護人
    均辯稱：死者王偉人非被告之房客，乃丙○○違約轉租給王
    偉人，被告無從預見且未同意第三人入住，被告不負保證人
    之責云云。惟查：
（一）被害人王偉人係因一氧化碳中毒致窒息死亡，業經台灣新
      竹地方法院檢察署檢察官督同檢驗員到場相驗屬實，製有
      勘驗筆錄、檢驗報告書、相驗屍體證明書、相驗照片、現
      場照片等件在卷可按（參相卷第16頁、第22頁、第24- 31
      頁、第35-36 頁），且被害人王偉人於97年4 月1 日下午
      3 時40分許經119 送至行政院國軍退除役官兵輔導委員會
      竹東榮民醫院（下稱竹東榮民醫院）時已無心跳、無呼吸
      、無反應，經急救後於同日下午5 時許宣告無效，為到院
      前死亡，而竹東榮民醫院值班醫師曾對被害人王偉人進行
      相關檢查包括血液、生化及HbCO（即一氧化碳血紅素）檢
      查及血液氣體檢查，其中HbCO值高達59 .3%ofHb，亦有竹
      東榮民醫院診斷證明書及該院98年6 月25日竹醫醫字第09
      80003004號函暨檢附之病歷摘要、外送代驗報告單附卷可
      佐（參相卷第12頁、偵卷第15-18 頁）；又證人陳莉貞於
      97年4 月1 日下午3 時55分經119 送至東元綜合醫院（下
      稱東元醫院）急診治療，入院時之一氧化碳濃度為47.3 %
      ，經治療後之一氧化碳濃度為7.3%（正常值小於1.5%），
      診斷為一氧化碳中毒，亦有東元醫院診斷證明書及該院97
      年12月4 日東秘總字第0970002450號函暨檢附之急診病歷
      與檢驗報告在卷足參（參相卷第11頁、他卷第78 -82頁）
      ，堪認被害人王偉人、陳莉貞確屬一氧化碳中毒。且瓦斯
      燃燒不完全時，會產生一氧化碳，該氣體為無色無味，此
      與瓦斯，為使人有所警覺而添加產生之臭味不同，為一般
      人日常生活上之常識，而被害人王偉人、陳莉貞經證人丙
      ○○發現時，均係倒臥在浴室門口，此據證人丙○○於警
      詢時陳述在卷（參相卷第3 頁）。又證人陳莉貞於警詢時
      亦陳稱在洗澡時覺得頭昏等語（參相卷第7 頁）；其於偵
      查中先陳稱：我在浴室....我感覺頭很昏，先坐在馬桶休
      息，之後再拿起蓮蓬頭，之後就沒有印象等語（參相卷第
      18頁）；嗣又證稱：當天我們是在近中午時起床，尚未吃
      飯，想說先整理房間，後來有人來客廳裝第四台，裝完後
      ，王偉人先去洗澡，他洗完後我馬上去洗，因為整理房間
      後都流汗了。洗澡時樓中樓窗戶全部都打開，但不清楚陽
      台窗戶有無打開，我洗澡洗到一半時，覺得頭很暈，就坐
      在馬桶上，我起來時已經在醫院了，我沒跟王偉人說我不
      舒服，但是當時我們還有隔著浴室的門交談，他還跟我說
      丙○○等一下就回來了等語（參偵卷第72頁）。另證人丙
      ○○亦證稱：當天下午1 點我有打電話給陳莉貞，但是王
      偉人接的，我說3 點請假，大家一起去買東西，我在2 點
      50分接到管理員的電話，說我們住哪間，有人叫救護車，
      但沒有人應門，我馬上趕回去，到達時警察、鎖匠、救護
      人員都在門外，我就開門進屋，一進屋後沒有異狀，我叫
      人沒人回答，我衝到王偉人房間，門沒鎖，但推不開，後
      來是我跟警察一起合力推開，王偉人躺在門口，浴室門沒
      關，陳莉貞一半身體是在房間、一半在浴室，上半部在浴
      室內，王偉人沒有知覺、陳莉貞有點回應，房間窗戶是全
      開，陽台窗戶有4 個，離熱水器較遠的2 扇窗約開1 個手
      掌寬度，靠近熱水器的窗戶是關的，進去陽台的鋁門是開
      的等語（參偵卷第73-74 頁）。足認被害人王偉人、陳莉
      貞先後於浴室洗澡時，因為使用瓦斯熱水器，由於瓦斯燃
      燒不完全而產生一氧化碳，因熱水器所在之陽台窗戶幾近
      關閉，反而靠近熱水器之房間窗戶打開，導致被害人王偉
      人於不知不覺中吸入過量之一氧化碳而中毒死亡暨證人陳
      莉貞昏迷之事實無誤。雖辯護人以法務部法醫研究所98年
      6 月30日法醫毒字竹0980003040號函（參偵卷第19頁）可
      證被害人王偉人血液有類似嗎啡陽性反應，有可能係服用
      藥物或其他不明物品導致死亡而非一氧化碳中毒所致云云
      。然該函文僅係法醫研究所就服用普拿疼是否會造成尿液
      檢驗出嗎啡呈陽性反應之說明，該函文並未記載被害人王
      偉人之血液呈嗎啡陽性反應，且依竹東榮民醫院診斷證明
      書及該院98年6 月25日竹醫醫字第0980003004號函暨檢附
      之病歷摘要、外送代驗報告單（參相卷第12頁、偵卷第15
      -18 頁）所載，被害人王偉人之血液並未呈嗎啡陽性反應
      ，而係證人陳莉貞之血液呈嗎啡陽性反應，此有東元醫院
      檢驗報告單在卷足參（參他卷第80頁），是辯護人上開所
      辯被害人王偉人之血液呈嗎啡陽性反應云云，顯有誤會。
（二）本件被告所有上開房屋陽台裝設之保安牌熱水器屬自然排
      氣式，應安裝於通風良好處，如為室內型用，應設有足夠
      面積的供氣開口，廢氣則以自然排方式經排氣管排放室外
      ，此有台灣保安工業股份有限公司（下稱保安公司）之回
      函在卷可佐（參他卷第47頁），而於93年3 月26日為被告
      上開住處陽台加裝採光罩之證人傅福生於警詢中亦陳稱：
      通常我施作採光罩相關工程都會跟客戶評估空氣流通的問
      題，如果屋內裝設熱水器又裝採光罩，我都會建議客戶一
      定要裝強制排氣熱水器，本件我也有建議要裝設強制排氣
      熱水器等語（參他卷第30頁）。又經檢察官檢附本件現場
      燃氣熱水器相片暨保安公司之上開回函經內政部消防署鑑
      定結果，認本案熱水器型式為「半密閉自然排氣式熱水器
      」，且未依「燃氣熱水器及其配管安裝標準」第6 條規定
      安裝正確排氣管，因無法將廢氣排放至屋外，使用該熱水
      器有引發一氧化碳中毒風險，亦有內政部消防署98年11月
      27日消署危字第0980024205號函在卷可憑（參偵卷第50頁
      ）。是依上開保安公司之函文及證人傅福生之陳述暨消防
      署函文，被告上開住處陽台之熱水器在未加裝採光罩之前
      ，確設於通風良好處，然被告僱工在陽台加裝採光罩後，
      本應更換該熱水器為強制排氣型熱水器，否則亦應將加裝
      後之採光罩窗戶全部打開，並加裝排氣管，然被告均捨上
      開正途而不為，顯已創造一個危險源，即產生危害屋內他
      人生命、身體、健康之法律不可容許之危險，對此危險之
      發生，被告於雇工加裝採光罩時本應預見，且能預見，復
      查無不能預見之情事。
（三）按出租人應以合於所約定使用、收益之租賃物交付承租人
      ，並應於租賃關係存續中保持其合於約定使用、收益之狀
      態，又租賃物之修繕，除契約另有訂定或另有習慣外，由
      出租人負擔，民法第四百二十三條及同法第四百二十九條
      第一項分別定有明文。是所謂合於約定使用之狀態，在租
      賃物為房屋並明知係供承租人居住使用時，除應顧慮到該
      房屋結構上是否達遮風避雨之效用外，於雙方約定由出租
      人提供基本之水、電、瓦斯、熱水器等生活設備時，出租
      人除應提供合於目的使用之設備，並負有修繕及維護之義
      務，同時亦應注意提供之該設備在裝置及正常使用時，是
      否仍有危及承租人生命或身體安全之疑慮而加以妥善防止
      ，本為出租人收取有償租金所應負擔之對價義務，又被告
      為使上開房屋增加曬衣空間，將該房屋陽台加裝採光罩，
      形成原屬室外之陽台空間與室內空間相結合而為室內之一
      部分，致原裝設在陽台之瓦斯熱水器形同裝設在室內，而
      瓦斯燃燒產生之一氧化碳為無色無味之氣體，如充斥在密
      閉之空間極易使人不自覺中吸入過量一氧化碳致中毒危險
      或致死之可能，邇來在報章雜誌及電視媒體上時有所見，
      又因在密閉空間使用瓦斯致一氧化碳中毒致死之新聞事件
      不斷重複發生，是政府莫不大力宣導提倡民眾切勿將熱火
      器裝置於室內之觀念，此亦已為社會大眾所共知之事實，
      被告乃一智慮成熟之成年人對此生活常識實難諉為不知，
      被告既明知其上開房屋陽台加裝採光罩，無異已使瓦斯加
      熱之熱水器安裝於室內，將有前述熱水器燃燒不完全產生
      一氧化碳，致使一氧化碳充斥房屋內而發生一氧化碳中毒
      之危險存在，被告亦因其前開危險行為而負有防止危險結
      果發生之注意義務，故防止一氧化碳中毒結果之發生為被
      告無可迴避之義務。
（四）雖被告及其辯護人以：被告並非被害人王偉人之房東，係
      證人丙○○違約私下自行轉租予王偉人，並未通知被告，
      被告不負保證人責任云云。然查，姑不論被害人王偉人究
      係與證人丙○○向被告合租上開房屋？或係證人丙○○私
      下未經房東同意而轉租被告？或係證人丙○○暫讓王偉人
      借住？然被害人王偉人並非非法入侵該屋，而係經有權使
      用之丙○○同意而入住，且被告自承於出租時並未明確向
      證人丙○○表示該屋不得讓丙○○親友入住或過夜（參本
      院卷第22頁），要難僅因被害人王偉人未與被告簽約承租
      該屋或未經被告同意而入住，即解免其責。否則依被告及
      其辯護人之上開辯解，豈非身為房客之丙○○於任何一名
      親友在其租屋處暫住或過夜，均須經過身為房東之被告同
      意始得為之？否則凡在該屋內縱係因被告所創設之危險源
      導致房客之親友傷亡結果，被告均一概無庸負責，豈非事
      理事之平？
（五）查本件一氧化碳中毒危害之發生，固係王偉人、陳莉貞使
      用熱水器時未打開陽台全部窗戶且未將緊鄰該熱水器房間
      之窗戶關閉燃燒不完全所致，惟綜上所述，被告擅將上開
      房屋陽台加裝採光罩，又未告知使用者於使用該熱水器時
      應注意應打開陽台全部窗戶且將緊鄰該熱水器房間之窗戶
      關閉，被告擅將上開房屋陽台加裝採光罩，又未告知使用
      者於使用該熱水器時應注意應打開陽台全部窗戶且將緊鄰
      該熱水器房間之窗戶關閉，被告違反其客觀注意義務，且
      就危險之發生有所認識、預見，且有防止結果發生之可能
      ，竟疏未為有效之防止措施，終於造成本件死亡事故發生
      ，其應注意、能注意而疏未注意，顯有過失甚明，且被告
      之過失行為與被害人王偉人及陳莉貞使用瓦斯熱水器洗澡
      而發生一氧化碳燃燒不完全導致中毒窒息死亡之結果，有
      相當之因果關係，是本件事證明確，被告犯行堪以認定，
      應依法論科。
二、核被告所為，係犯刑法第276 條第1 項之過失致死罪。爰審
    酌被告並無前科，素行良好，有臺灣高等法院被告前案紀錄
    表在卷可憑，其未能提供安全無虞之房屋予房客及房客允准
    進入之親友使用，致被害人因而意外身亡，造成被害人家屬
    難以彌補之傷痛，又其犯後一再辯稱並無任何過失，且迄今
    均未與被害人家屬達成和解（被告願給付之和解金額新台幣
    180 萬元未符合被害人家屬要求之額度），態度非佳，惟念
    其僅係一時不慎，主觀之惡性非重，且本件被害人於使用熱
    水器時如能將陽台之窗戶全部打開，並關閉緊鄰熱水器之房
    間窗戶，應可降低一氧化碳中毒之危險，雙方皆有過失等一
    切情狀，量處如主文所示之刑，並諭知易科罰金之折算標準
    。
據上論斷，應依刑事訴訟法第299 條第1 項前段，刑法第276 條
第1 項、第41條第1 項，刑法施行法第1 條之1 第1 項、第2項
前段，判決如主文。
本案經檢察官陳瑞仁到庭執行職務。
中    華    民    國    99    年    10    月    11    日
                  刑事第二庭    法  官  賴淑敏
以上正本證明與原本無異。
如不服本判決應於收受判決後10日內向本院提出上訴書狀，並應
敘述具體理由。其未敘述上訴理由者，應於上訴期間屆滿後20日
內向本院補提理由書(均須按他造當事人之人數附繕本)「切勿逕
送上級法院」。
中    華    民    國    99    年    10    月    11    日
                                書記官  劉亭筠
附錄：本案論罪科刑法條全文：
中華民國刑法第276 條第1項（過失致死罪）
因過失致人於死者，處2 年以下有期徒刑、拘役或2 千元以下罰
金。

司法院資訊處製作；財團法人民間司法改革基金會備份。
